最  高  行  政  法  院  判  決
110年度上字第352號
上  訴  人  張皓鈞                                     
訴訟代理人  蔡宜宏  律師
被 上訴 人  中央警察大學                                
代  表  人  陳檡文              
訴訟代理人  陳筱屏  律師
上列當事人間行政契約事件，上訴人對於中華民國110年3月11日
臺北高等行政法院109年度訴字第914號判決，提起上訴，本院判
決如下：
　　主  文
原判決廢棄。
被上訴人應同意將原契約內容約定「畢業三年內未經任用考試及
格分發或分發任職者，應賠償在學期間教育費用」，調整為「畢
業四年內未經任用考試及格分發或分發任職者，應賠償在學期間
教育費用」。
第一審及上訴審訴訟費用由被上訴人負擔。　　　　
　　理  由
一、緣上訴人前於民國101年間報考被上訴人101學年度學士班四
    年制第81期入學考試（下稱101學年入學考試），經錄取後
    於同年入學就讀犯罪防治學系矯治組，並於105年6月間畢業
    。嗣上訴人於畢業後3年內參加任用考試均未及格，被上訴
    人依101學年入學考試招生簡章「捌、待遇及賠償規定服務
    年限與賠償規定㈢各學系學生畢業後3年內，未經前項捌之二
    畢業後之任用考試及格者或未分發任職者，應賠償在學期間
    之教育費用」之規定，通知上訴人賠償其在學期間之生活津
    貼、服裝費、主副食費、書籍費、見學費及實習費等計新臺
    幣（下同）83萬999元，上訴人於109年3月30日向被上訴人
    申請分期給付賠償金，經同意在案。嗣上訴人以其101年間
    考試錄取當時之公務人員特種考試司法人員考試規則（下稱
    司法人員考試規則），關於三等考試監獄官類科（下稱三等
    監獄官考試）應試科目只有筆試及口試，105年司法人員考
    試規則增列體能測驗為應試科目，非上訴人所得預料，為重
    大情事變更，上訴人因該體能測驗致三等監獄官考試未及格
    ，被上訴人對上訴人請求賠償在學期間教育費用83萬999元
    ，顯失公平。為此，上訴人曾於109年3月31日以書面向被上
    訴人請求依行政程序法第147條第1項規定，調整兩造間之行
    政契約內容，請求被上訴人同意將賠償公費年限延長1年至1
    09年6月。被上訴人審酌後，以109年6月5日校關字第109000
    5043號函覆表示不符合要件（下稱109年6月5日函）。上訴
    人乃提起本件行政訴訟，並聲明⑴先位聲明：求為判決「其
    中捌、待遇及賠償規定第三項第㈢款，畢業後3年內調整為畢
    業後4年內」。⑵備位聲明：求為判決「其中捌、待遇及賠償
    規定第四項，增列第㈤款：畢業後連續參加3次任用考試，且
    3次總成績距離錄取標準在30%以內者，或畢業3年內因傷病
    、痼疾不能通過特考，持有公立醫院證明者」。經原審以10
    9年度訴字第914號判決（下稱原判決）駁回。上訴人不服，
    遂提起本件上訴。
二、上訴人起訴主張及被上訴人於原審答辯均引用原判決所載。
三、原判決駁回上訴人之訴，其理由略以：體能測驗為參加被上
    訴人入學考試的應試項目之一，且被上訴人的教育計畫中，
    體育課程、軍事訓練，均與體能密切相關。上訴人係就讀被
    上訴人犯罪防治學系矯治組，對於畢業後之任用，必須經司
    法人員特考之監獄官考試及格，由法務部依相關法令分發任
    用以及監獄官的勤務內容，本應為其所知悉，則三等考試監
    獄官（及四等考試監所管理員）於第二試增加體能測驗，此
    基於執勤需要而增加應試科目，核非屬重大情事變更，衡情
    亦非上訴人締約當時所不能預見。至上訴人個人的身體狀況
    ，與上訴人於締約當時能否預見增加應試科目無關，也不影
    響「三等考試監獄官增列體能測驗，並不是重大情事變更」
    之結論。又上訴人因未能於畢業後3年內，經任用考試及格
    ，而應賠償在學期間之教育費用（即為生活津貼、服裝費、
    主副食費、書籍費、見學費及實習費等計83萬999元），為
    其在學期間實際領受的公費待遇，係為確保學生應於畢業後
    3年內經任用考試並分發任職之義務之履行，並未為額外之
    賠償，亦難認有何顯失公平之處。從而，依上訴人之主張，
    不符合行政程序法第147條第1項得請求他方適當調整契約內
    容規定之要件，其訴請調整兩造間行政契約內容如先位聲明
    及備位聲明所示，為無理由，應予駁回等語。
四、上訴人上訴意旨略以：㈠監獄官主要勤務為管理事務，與監
    所管理員、法警之執行勤務有所不同，原判決認為二者類似
    ，有認定事實不依證據之違法；且上訴人是否能預見監獄官
    之勤務内容，與是否能預見日後增加體能測驗考試科目，係
    屬二事，豈能混為一談；又警察人員之勤務亦須相當體能，
    然參酌110年公務人員特種考試警察人員考試應試科目及考
    試日程表，警察特考尚無體能測驗項目，足見勤務內容需要
    相當體能，亦非日後當然必定會增加體能測驗之考試項目，
    益見原判決立論之違誤，顯有違論理法則。㈡上訴人因罹患
    先天性雙足足弓塌陷，雙足扁平足，及罹患乙型海洋性貧血
    ，先天在體能上較一般人為低，因信賴締約當時三等監獄官
    考試項目並無體能測驗，始報考當年度入學考試，其信賴自
    應受保護。然原判決逕認其個人的身體狀況，與締約當時能
    否預見增加應試項目無關，也不影響「三等考試監獄官增加
    體能測驗，並不是重大情事變更」之結論，誠屬違誤。㈢上
    訴人已通過三等監獄官考試並服勤中，只因上訴人因先天性
    疾患而未能於3年內通過考試，竟仍須與其他始終未通過考
    試服勤者一樣賠償教育費用，對於上訴人自有欠公允，原判
    決顯有適用平等原則不當之違誤。㈣依監察院108年5月29日
    公告之106內調字第0017號調查報告，可知臺灣警察專科學
    校歷年應收賠償公費追償問題，具諸多未盡周延之處，益明
    本件情事變更對於上訴人確有失公平，原判決未察及此，亦
    屬違誤。
五、本院按：
  ㈠行政機關基於其法定職權，為達特定之行政上目的，於不違
    反法律規定之前提下，自得與人民約定提供某種給付，並使
    接受給付者負合理之負擔或其他公法上對待給付之義務，而
    成立行政契約關係，業經司法院釋字第348號解釋理由書闡
    釋在案。警察教育條例第9條第1項規定：「警察專科學校、
    警察大學受養成教育之學生，得享受公費待遇及津貼；其辦
    法，由內政部定之。」依此規定授權訂定之中央警察大學臺
    灣警察專科學校養成教育學生公費待遇及津貼辦法第2條規
    定：「(第1項)中央警察大學、臺灣警察專科學校公費待遇
    項目如下：服裝費。主副食費。書籍費。平安保險費。
    見學費。實習費。(第2項)中央警察大學、臺灣警察專科
    學校學生享受津貼係指生活津貼。(第3項)前2項公費待遇及
    津貼之數額，由中央警察大學、臺灣警察專科學校按規定編
    列預算核實發給，並公告之。」第3條規定：「下列班別學
    生在校修業期間享受公費待遇及津貼如下：中央警察大學
    四年制各學系、臺灣警察專科學校專科警員班正期學生組學
    生：服裝費、主副食費、書籍費、平安保險費、見學費、實
    習費及生活津貼。……」，而101學年入學考試招生簡章捌、
    待遇及賠償規定：「在學期間待遇：在教育期間內享受公
    費待遇（包括服裝費、主副食費、書籍費公費部分、平安保
    險費公費部分、見學費、實習費及生活津貼等項）……新生
    如有下列情形之一者，應賠償在學期間之教育費用（在學期
    間為4年者，其教育費用計約85萬元）……㈢各學系學生畢業後
    3年內，未經前項捌之二畢業後之任用考試及格者或未分發
    任職者……」。因此，被上訴人與依招生簡章報考經錄取之公
    費生間，即屬為達到上開行政目的，雙方約定由學校提供公
    費給付，學生享有公費就學之權利並負擔完成學業，及於畢
    業後於3年內按各學系應報考之考試及格而分發任職之義務
    之行政契約，有關招生簡章之規定乃構成行政契約之內容。
　㈡查上訴人前於101年間報考被上訴人101學年入學考試，經錄
    取後於同年入學就讀犯罪防治學系矯治組，並於105年6月間
    畢業。依入學招生簡章之規定，上訴人應於畢業後3年內經
    司法人員特考之監獄官考試及格，由法務部依相關法令分發
    任用，違者應賠償在校期間之教育費用。惟上訴人畢業前夕
    ，105年3月4日司法人員考試規則修正，增加「體能測驗」
    為監獄官考試之應試項目，上訴人認為其罹患先天性雙足足
    弓塌陷，雙足扁平足、罹患乙型海洋性貧血及支氣管氣喘，
    對於105年監獄官考試新增體能測驗項目，非其簽訂行政契
    約時所能預料，如仍依原契約要求需於3年內通過監獄官考
    試，否則即須賠償公費，顯失公平，而依行政程序法第147
    條規定，請求調整契約予以1年過渡期間，但被上訴人認為
    不符合行政程序法第147條之要件而拒絕調整契約等情，為
    原審依職權調查證據認定之事實，且有101學年入學招生簡
    章（見原審卷第19頁至第54頁）、依行政程序法調整契約內
    容請求書（見原審卷第441頁至第445頁）及被上訴人拒絕調
    整之109年6月5日函（見原審卷第91頁至第95頁）在卷可稽
    。
　㈢按行政程序法第147條第1項、第3項規定：「（第1項）行政
    契約締結後，因有情事重大變更，非當時所得預料，而依原
    約定顯失公平者，當事人之一方得請求他方適當調整契約內
    容。如不能調整，得終止契約。……（第3項）第1項之請求調
    整或終止……，應以書面敘明理由為之。」契約當事人之一方
    ，依前開規定請求他方（相對人）調整契約內容，他方不為
    協議，或協議不成，則請求為調整之當事人，得向行政法院
    提起一般給付訴訟，請求法院判決相對人為同意調整之意思
    表示，以完成契約之變更，如經法院判決勝訴確定，即視為
    相對人已為同意之意思表示。本件上訴人於109年3月31日依
    前開規定，以書面向被上訴人請求調整契約內容，被上訴人
    以109年6月5日函，函覆認上訴人所舉事證，不符合情事重
    大變更，而拒絕調整契約內容，則上訴人提起一般給付訴訟
    ，請求法院判命被上訴人同意調整契約內容，程序上並無不
    合。
　㈣原判決以105年3月4日修正之司法人員考試規則，基於執勤需
    要，增加監獄官應試項目，非屬重大情事變更，亦非上訴人
    締約時所不能預見，且原契約約定未能於畢業3年內經任用
    考試及格，僅賠償在學期間教育費用，並未為額外之賠償，
    難認有何顯失公平，而認本件不符合行政程序法第147條第1
    項得請求調整契約之要件，而駁回上訴人在原審先、備位之
    訴，固非無見。惟按行政程序法第147條所謂情事重大變更
    ，係指行政契約締結後，影響行政契約之締結及內容之事實
    或法律狀況，發生重大變更（情事變更是否重大，需依個別
    契約之具體情況，各自判斷之），且為當事人於締結契約時
    所不能預料而言。契約締結後，契約所根據之事實或法律狀
    況如有重大變更，不能期待一方當事人嚴守原契約給付內容
    ，否則即有違誠實信用，此時即應允許契約當事人依行政程
    序法第147條規定請求調整契約內容。經查：
　　1.警察養成教育雖向來重視體能訓練，入學時亦有體能測驗
      ，但依卷附101年入學簡章所示，男生之體能測驗及格標
      準為負重40公斤連續行走達20公尺、立定跳遠190公分（
      見原審卷第34頁）。又依卷附教育計畫之記載，在校期間
      所受體育課程，主要係安排各類球類運動；軍事訓練則安
      排游泳、3,000公尺跑步（見原審卷第143頁、第145頁）
      ，核與105年監獄官考試增設體能測驗項目為心肺耐力測
      驗1,200公尺跑走，男性應考人及格標準為5分50秒內（見
      原審卷第85頁）不同。亦即，前者著重較長距離之耐力，
      後者著重短距離的衝刺，二者仍有相當差別。
　　2.被上訴人雖稱：監獄官考試科目之異動，屬考試院之權責
      ，與其無關，且招生簡章內亦未表示畢業後國家考試科目
      不會變動云云，惟依原審卷內104年監獄官考試之應考須
      知所載，監獄官之工作項目為：⑴佐理科長處理戒護管理
      收容人之勤務，或負責一個管教區戒護管理工作占50％。⑵
      負責戒護管理人員勤務分配，並督導其執行戒護管理之勤
      務成效佔20％。⑶對特殊案件收容人之考核監督管理佔10％
      。⑷收容人違規及突發事件之處理佔15％。⑸其他臨時交辦
      事項占5％。（見原審卷第368頁），足見監獄官主要工作
      在於佐理科長指揮勤務調度、指揮督導管理員。此與法警
      之主要工作在於開庭執勤、候審戒護有別。且上訴人101
      年入學時迄104年監獄官考試，均未將「體能測驗」列為
      應考項目。惟上訴人105年6月畢業，畢業前夕，105年3月
      4日修正發布司法人員考試規則，監獄官考試增加體能測
      驗，其修正理由略謂：「配合用人機關業務需要，考量監
      獄官與監所管理員勤務內容，與法警類似，錄取人員須具
      備相當體能始能勝任，參照本項考試四等考試法警類科考
      試，三等考試監獄官類科及四等考試監所管理員類科第二
      試增加體能測驗……」（見原審卷第56頁、第57頁）。且修
      正條文自發布日施行，並未有過渡條款，致上訴人於畢業
      後第1次參加監獄官考試（105年監獄官考試），如未能通
      過體能測驗則為不及格。上訴人主張監獄官考試增加心肺
      耐力測驗1,200公尺跑走，男性應考人及格標準為5分50秒
      內，對本案契約當事人之特殊身心狀態而言（後詳），為
      行政契約締結後之重大改變，屬重大情事變更，且非其締
      結行政契約時所得預見，自屬有據。
　　⒊上訴人罹患先天性雙足足弓塌陷，雙足扁平足、乙型海洋
      性貧血及支氣管氣喘，有臺北榮民總醫院桃園分院診斷證
      明書（見原審卷第69頁）、國軍臺中總醫院附設民眾診療
      服務處診斷證明書（見原審卷第71頁、第73頁）在卷可稽
      。囿於先天痼疾，實難期待上訴人在獲悉105年開始監獄
      官考試增加「體能測驗」為應考項目後，於短時間內提升
      體能通過測驗。此由上訴人105年參加監獄官考試，第1試
      （筆試）雖然錄取（見原審卷第155頁105年監獄官考試成
      績及結果通知書），但第2試體能測驗不及格，依規定不
      得參加第3試口試（見原審卷第156頁考選部105年12月5日
      選特二字第1051501394號函）可以得證。且監獄官考試1
      年舉辦1次，如因未設過渡期間之司法人員考試規則修正
      ，增加體能測驗，而要求上訴人須依照原契約約定於畢業
      後3年內通過監獄官考試，否則即應賠償在校4年之教育費
      用，顯屬過苛，有失公平。上訴人依行政程序法第147條
      規定，先位聲明請求被上訴人調整契約內容，酌予1年過
      渡期間，亦即將原契約內容約定畢業3年內未經任用考試
      及格分發或分發任職者，應賠償在學期間教育費用之約定
      ，調整為畢業4年內（延長1年）未經任用考試及格分發或
      分發任職者，應賠償在學期間教育費用，應屬合理，乃被
      上訴人拒絕調整，於法尚有未合。　
　㈤綜上，原判決未依行政程序法第147條規定判命被上訴人同意
    調整契約內容，酌予1年過渡期間，容有適用行政程序法第1
    47條不當之違誤。上訴意旨請求廢棄原判決，為有理由，且
    依被上訴人在原審所述，本件應尚無行政程序法第147條第2
    項之情形，則本件依原判決確定之事實，本院已可自為判決
    ，爰將原判決廢棄，並依上訴人之先位聲明判決被上訴人應
    同意將原契約內容約定畢業3年內未經任用考試及格分發或
    分發任職者，應賠償在學期間教育費用之約定，調整為畢業
    4年內未經任用考試及格分發或分發任職者，應賠償在學期
    間教育費用（上訴人之備位聲明依法即勿庸再行審究）。
六、據上論結，本件上訴為有理由。依行政訴訟法第256條第1項
    、第259條第1款、第98條第1項前段，判決如主文。
中　　華　　民　　國　　111 　年　　3 　　月　　24　　日
                    最高行政法院第三庭
                        審判長法官  帥　嘉　寶　
                              法官　鄭　小　康
                              法官　林　玫　君
                              法官　李　玉　卿
                              法官　洪　慕　芳

以  上  正  本  證  明  與  原  本  無  異
中　　華　　民　　國　　111 　年　　3 　　月　　24　　日
　　　　　　　　　　　　　　　書記官　張　玉　純